臺灣彰化地方法院民事判決　99年度訴字第825號
原　　　告　陳敦賢
被　　　告　陳峻
訴訟代理人　陳鴻飛律師
上列當事人間請求異議之訴事件，本院於民國100年1月14日言詞
辯論終結，判決如下：
    主  文
原告之訴駁回。
訴訟費用由原告負擔。
    事實及理由
一、原告起訴主張：緣訴外人即主債務人郭信雄向被告借款新臺
    幣（下同）3,700,000元（下稱系爭債權），訴外人即原告
    之母黃錦（已歿）以其當時所有之彰化縣和美鎮○○段1185
    地號土地（重測前為彰化縣和美鎮○○段162地號土地，現
    為原告所有，下稱系爭土地）設定抵押權（下稱系爭抵押權
    ），為系爭債權提供擔保，原告為訴外人黃錦之繼承人。又
    系爭債權未定清償期，被告於民國81年1月24日催告訴外人
    郭信雄償還借款，迄至96年11月22日被告就系爭債權聲請強
    制執行時，已逾15年，是被告就系爭債權之請求權應已罹於
    時效消滅，訴外人郭信雄自得對被告主張時效抗辯，從而，
    原告之保證債務，自當罹於時效而消滅。再系爭債權未定清
    償期，故系爭債權成立之時，應係系爭抵押權設定完成之日
    即71年2月5日，依此推算，被告對於系爭抵押物之抵押權應
    於91年2月即已消滅。另被告持以聲請強制執行之本院81年
    拍字第135號准予拍賣抵押物裁定已罹於時效，且被告於81
    年1月24日之催告，係針對本院81年度拍字第135號裁定之時
    效，並非針對抵押權擔保之時效，請參考最高法院53年度台
    上字第1391號判例要旨自明。詎本院民事執行處未查，卻仍
    以96年度執字第33237號強制執行程序對系爭土地進行拍賣
    及製作分配表，致使原告受有損害，原告遂依法提起本件異
    議之訴等語，並聲明：(一)撤銷被告就本院96年度執字第3323
    7號強制執行事件。(二)訴訟費用由被告負擔。
二、被告則以：被告曾於81年1月24日催告主債務人即訴外人郭
    信雄還錢，惟訴外人郭信雄雖承認積欠借款，卻無力償還借
    款，被告乃於81年3月間，向本院聲請准予拍賣系爭抵押物
    裁定確定，並於96年11月21日，向本院民事執行處聲請強制
    執行，業經本院民事執行處以96年度執字第33237號拍賣抵
    押物強制執行事件受理在案。又依民法第145條第1項、第88
    0條規定，被告並未逾越法定期限，自得依法行使系爭抵押
    權，不生抵押權消滅問題等語資為抗辯，並聲明：(一)原告之
    訴駁回。(二)訴訟費用由原告負擔。
三、本院得心證之理由：
  (一)原告起訴主張訴外人郭信雄向被告借款3,700,000元，並由
    訴外人即原告之母（被繼承人）黃錦以其所有之彰化縣和美
    鎮○○段1185地號土地（重測前為彰化縣和美鎮○○段162
    地號土地，現為繼承人即原告所有）設定抵押權，為系爭債
    權提供擔保，有原告提出之土地抵押權設定契約書、借據等
    影本、土地登記謄本（見本院99年度訴字第825號卷第5頁至
    第6頁、第11頁至第12頁、第18頁）、繼承系統表（見本院8
    1年拍字第135號卷第53頁、第68頁）等附卷可稽，復為被告
    所不爭執，堪信原告此部分主張為真實。又觀諸上開原告提
    出之土地抵押權設定契約書記載「債務清償日期：依照雙方
    約定其清償日期」及「聲請登記以外之約定事項：2.權利存
    續期限不定期，權利人依民法第478條催告期滿日為到期日
    。3.債務人願以不定期借據換回支票及借據，約定權利人得
    隨時依民法第478條催告返還」等語、被告與訴外人郭信雄
    所簽立之借據記載「茲因借款人（即債務人）郭信雄經不動
    產所有人黃錦之同意提供和美鎮○○段162地號地目田面積
    0.0925公頃所有權全部設定抵押權登記換回以上支票及借據
    ，並同意依設定契約書內容及特約事項，權利人得依民法第
    478條催告期滿為到期日。若債務人無法清償時，權利人同
    意只限依本宗土地（和美鎮○○段162地號）設定權利範圍
    為限，不得有其他額外要求」等語，顯見訴外人郭信雄與被
    告係約定系爭債權依民法第478條規定，以催告期滿之日為
    清償到期日。再被告於81年1月24日，確有依民法第478條規
    定，以存證信函通知訴外人郭信雄於收函後1個月內如數清
    償借款，有存證信函影本（見本院99年度訴字第825號卷第7
    頁至第10頁）在卷可證，並為兩造所不爭執，堪信為真。另
    被告以上開借款未清償為由，取得本院81年度拍字第135號
    准予拍賣系爭抵押物之確定裁定，並於96年11月22日持以聲
    請拍賣原告所有之系爭土地，執行程序迄未終結等情，為兩
    造所不爭執，復經本院調閱本院81年拍字第135號全卷核閱
    屬實，亦堪認定。
  (二)按執行名義成立後，如有消滅或妨礙債權人請求之事由發生
    ，債務人得於強制執行程序終結前，向執行法院對債權人提
    起異議之訴，強制執行法第14條第1項定有明文。次按請求
    權，因15年間不行使而消滅；又消滅時效，自請求權可行使
    時起算，此為民法第125條前段、第128條前段所明定。復按
    消費借貸借用人應於約定期限內，返還與借用物種類、品質
    、數量相同之物；未定返還期限者，借用人得隨時返還，貸
    與人亦得定1個月以上之相當期限，催告返還，民法第478條
    亦有明文。又按民法第478條後段規定，消費借貸未定返還
    期限者，貸與人得定1個月以上之相當期限，催告返還。所
    謂返還，係指「終止契約之意思表示」而言，即貸與人一經
    向借用人催告（或起訴），其消費借貸關係即行終止，惟法
    律為使借用人便於準備起見，特設「1個月以上相當期限」
    之恩惠期間，借用人須俟該期限屆滿，始負遲延責任，貸與
    人方有請求之權利。若貸與人未定1個月以上之期限向借用
    人催告，其請求權尚不能行使，消滅時效自無從進行。故須
    貸與人定1個月以上之相當期限，催告返還，於該催告所定
    期間屆滿後，其消滅時效始開始進行（參照最高法院99年度
    第7次民事庭會議決議）。再按以抵押權擔保之債權，其請
    求權已因時效而消滅，如抵押權人，於消滅時效完成後，5
    年間不實行其抵押權者，其抵押權消滅，民法第880條亦定
    有明文。本件被告與訴外人郭信雄係約定系爭債權依民法第
    478條規定，以催告期滿之日為清償到期日，嗣被告於81年1
    月24日，以存證信函通知訴外人郭信雄於收函後1個月內如
    數清償借款，業如前述，揆諸前揭規定及說明，被告對訴外
    人郭信雄之系爭借款返還請求權，應自81年1月24日以存證
    信函通知訴外人郭信雄，訴外人郭信雄收函後1個月內為清
    償期，並自清償期屆滿之翌日起，訴外人郭信雄始負遲延責
    任，被告始有請求之權利，且自該日起算15年之請求權時效
    期間。從而，本件被告於96年11月22日，持本院81年拍字第
    135號准予拍賣系爭抵押物之確定裁定，向本院民事執行處
    聲請強制執行時，系爭抵押權所擔保之債權雖已因罹於15年
    時效而消滅，然自消滅時效完成後，尚未逾抵押權5年之除
    斥期間，揆諸前揭規定，被告自得實行抵押權。原告主張系
    爭抵押權已消滅一情，顯無可採。
  (三)至原告主張本院81年拍字第135號裁定罹於時效云云，然查
    民法就抵押權擔保效力所及之債權是否已罹於時效，及抵押
    權是否因除斥期間經過而消滅，固分別於民法第125條前段
    、第128條前段、第880條定有明文，惟相關法律並未就法院
    准予拍賣抵押物之裁定本身規定有何時效之問題，原告空言
    主張上開本院准予拍賣抵押物之裁定罹於時效云云，並無可
    採，附此敘明。
四、綜上所述，系爭抵押權既未罹於時效消滅，被告因系爭債權
    未受清償，持上開本院81年拍字第135號裁定據以實行抵押
    權，本院民事執行處以96年度執字第33237號，於債權範圍
    內所為之拍賣抵押物強制執行程序，自無不合。從而，原告
    主張系爭抵押權已消滅，提起本件異議之訴，請求撤銷本院
    96年度執字第33237號拍賣抵押物強制執行事件所為之強制
    執行程序，即屬無據，應予駁回。
五、本件判決之基礎已臻明確，兩造其餘攻擊防禦方法及主張舉
    證，於判決結果不生影響，無逐一審究之必要，附此敘明。
六、據上論結，本件原告之訴為無理由，依民事訴訟法第78條判
    決如主文。
中    華    民    國   100    年    1     月    31    日
                  民事第一庭    法  官   黃楹榆
以上正本係照原本作成。
如對判決上訴，應於判決送達後20日內向本院提出上訴狀。如委
任律師提起上訴者，應一併繳納上訴審裁判費。
中    華    民    國   100    年    1     月    31    日
                                書記官   彭月美